臺北高等行政法院簡易判決　　　　　　　　　　　　　九十三年度簡字第四四九號
　　　　　　　　　　　　　　　.
　　原　　　告　甲○○
　　被　　　告　行政院農業委員會
　　代　表　人　李金龍（主任委員）
　　訴訟代理人　丙○○
　　　　　　　　丁○○
　　　　　　　　乙○○
右當事人間因老年農民福利津貼事件，原告不服行政院中華民國九十一年十二月二十
五日臺訴字第○九一○○九一五六○號訴願決定，提起行政訴訟。本院判決如左：
　　主  文
原告之訴駁回。
訴訟費用由原告負擔。
　　事  實
一、事實概要：緣訴外人即原告之先母謝含少生前以宜蘭縣三星地區農會為投保單位
    ，非農會會員自耕農資格參加農民健康保險，並向被告之受託機關勞工保險局申
    請老年農民福利津貼，經該局審核發給自民國（下同）八十七年一月至九十一年
    一月之福利津貼計新台幣（下同）一四七、○○○元。嗣謝含少於九十一年一月
    一日死亡，勞工保險局於審查原告所申請之謝含少喪葬津貼案，以九十一年三月
    十一日保受承字第○九一六○○七○七三○號函核定（下稱原處分），自八十六
    年十二月七日起取消謝含少農民健康保險被保險人資格，所請農民健康保險喪葬
    津貼不予給付，謝含少自八十七年一月起不具申領老年農民福利津貼之資格條件
    ，謝含少前所溢領八十七年一月至九十一年一月之福利津貼一四七、○○○元應
    予繳還。原告不服，提起訴願，嗣經行政院訴願決定駁回，遂提起本件行政訴訟
    。
二、兩造聲明：
　(一)原告聲明求為判決：
    1.訴願決定及原處分中關於繳還溢領老年農民福利津貼一四七、○○○元部分均
      撤銷。
  　2.訴訟費用由被告負擔。
　(二)被告聲明求為判決：如主文所示。
三、兩造之爭點：
    被告得否命已死亡之老年農民之繼承人繳還已領取之老年農民福利津貼？
　(一)原告主張之理由：
    1.查原告申領先母謝含少農民健康保險喪葬津貼，係農民參加健康保險，被保險
      人依相關條例規定領取保險給付。勞工保險局核定及行政院之駁回訴願，其所
      依據者乃農民健康保險條例第十九條規定，投保單位為不合本條例規定之人員
      辦理參加保險手續，領取保險給付者，保險人應依法追還，並取消該被保險人
      資格，實係因被保險人不諳「從事農業工作農民參加農民健康保險認定標準及
      資格審查辦法」相關規定主動向農會申報所致，對於請求農民健康保險喪葬津
      貼不予給付部分，原告尚能勉為接受。
　　2.惟查，勞工保險局核定取消謝含少自八十六年十二月七日起之農民健康保險被
      保險人資格，以致前所領取自八十七年一月至九十一年一月之老年農民福利津
      貼計一四七、○○○元，應由法定繼承人在限期內繳還保險單位勞工保險局乙
      節，原告難以甘服。經查，農民健康保險之給付，係屬公法上之給付，此一公
      法上之負擔，與一般債權債務係基於私法關係者不同，故上開公法上之負擔，
      僅及於謝含少，並不及於繼承人之原告。前開給付之取得，既非基於私權關係
      而取得，自不得以私法關係之繼承法則令原告負擔。
　(二)被告主張之理由：
　　1.按「本條例之適用對象為年滿六十五歲且參加農民健康保險年資合計六個月以
　　　上者，其福利津貼之發放至本人死亡當月止。」為行為時老年農民福利津貼暫
　　　行條例第三條所明定。次按「老年農民年滿六十五歲，正參加農民健康保險，
　　　其加保年資合計六個月以上，且無左列各款情形之一者，得依本辦法申領福利
　　　津貼。˙˙˙」；「符合第二條第一項所定資格之老年農民申請發給福利津貼
　　　時，應填具申請書，並檢附身分證正背面影本各一份，向戶籍所在地之基層農
　　　會申領之。前項申領，應按年辦理˙˙˙。」；「已領取福利津貼之老年農民
　　　喪失第二條第一項所定資格時，應自事實發生之日起三十日內，檢具相關文件
　　　資料，向所屬基層農會申報，並轉知勞工保險局；其福利津貼發放至喪失資格
　　　之當月止。老年農民死亡時，其法定繼承人或其農民健康保險喪葬津貼之領取
　　　人應自老年農民死亡之日起三十日內，向所屬基層農會申報，並轉知勞工保險
　　　局；其福利津貼發放至老年農民死亡當月止。老年農民有前項情形，其溢領之
　　　福利津貼應由本人或前項繼承人、領取人自事實發生之日起三十日內繳還；未
　　　繳還者，得依法訴求。」為行為時老年農民福利津貼申領及核發辦法第二條第
　　　一項、第四條及第八條所規定。
　　2.查本件原告之先母謝含少（歿於九十一年一月一日）經勞工保險局核定自八十
      六年十二月七日起取消其農民健康保險被保險人資格，則依首揭法條規定，謝
      含少自八十六年十二月七日起不具申領老年農民福利津貼之資格條件，不符本
      條例資格而領取福利津貼者，其溢領之福利津貼應由本人或法定繼承人自事實
      發生之日起三十日內繳還，故勞工保險局依法函知原告，自八十七年一月起謝
      含少不具申領老年農民福利津貼之資格條件，謝含少前所溢領八十七年一月至
      九十一年一月之福利津貼一四七、○○○元應予繳還，核無違誤，應予維持。
　　理  由
一、本件原分案編號為本院九十二年度訴字第七五二號，依通常訴訟程序審理，惟查
    本件係因原告不服行政機關所為命繳還一四七、○○○元之老年農民福利津貼之
    行政處分而涉訟之事件，依行政訴訟法第二百二十九條第一項第二款、第二項之
    規定，應適用簡易程序，茲改為現在之分案編號，並改依簡易程序審理，合先敘
    明。
二、本件兩造不爭原告係訴外人謝含少之法定繼承人，謝含少生前係農民健康保險之
    被保險人，並向被告委託之勞工保險局領得八十七年一月至九十一年一月之老年
    農民福利津貼計一四七、○○○元。謝含少於八十六年十二月六日戶內已無農地
    可供加保，謝含少於九十一年一月一日死亡。原告向勞工保險局申請謝含少之喪
    葬津貼，該局以原處分自八十六年十二月七日起取消謝含少農民健康保險被保險
    人資格，否准所請喪葬津貼，並命原告繳還系爭老年農民福利津貼一四七、○○
    ○元等情，有八十八年度老年農民福利津貼申請書、八十九年度核發老農津貼公
    所審查表、九十年度核發老農津貼公所審查表、原處分附於原處分卷可稽，堪信
    為真實。
三、本件之爭執，厥在於被告得否命已死亡之老年農民之繼承人繳還已領取之老年農
    民福利津貼？經查：
  (一)按「本條例之適用對象為年滿六十五歲且參加農民健康保險年資合計六個月以上
    者，其福利津貼之發放至本人死亡當月止。」行為時老年農民福利津貼暫行條例
    第三條定有明文。次按「老年農民年滿六十五歲，正參加農民健康保險，其加保
    年資合計六個月以上，且無左列各款情形之一者，得依本辦法申領福利津貼。˙
    ˙˙」；「符合第二條第一項所定資格之老年農民申請發給福利津貼時，應填具
    申請書，並檢附身分證正背面影本各一份，向戶籍所在地之基層農會申領之。前
    項申領，應按年辦理˙˙˙。」；「已領取福利津貼之老年農民喪失第二條第一
    項所定資格時，應自事實發生之日起三十日內，檢具相關文件資料，向所屬基層
    農會申報，並轉知勞工保險局；其福利津貼發放至喪失資格之當月止。老年農民
    死亡時，其法定繼承人或其農民健康保險喪葬津貼之領取人應自老年農民死亡之
    日起三十日內，向所屬基層農會申報，並轉知勞工保險局；其福利津貼發放至老
    年農民死亡當月止。老年農民有前項情形，其溢領之福利津貼應由本人或前項繼
    承人、領取人自事實發生之日起三十日內繳還；未繳還者，得依法訴求。」為行
    為時老年農民福利津貼申領及核發辦法第二條第一項、第四條及第八條亦有規定
    。
  (二)再按民法第一千一百四十八條規定：「繼承人自繼承開始時，除本法另有規定外
    ，承受被繼承人財產上之一切權利、義務。但權利、義務專屬於被繼承人本身者
    ，不在此限。」核前揭關於已領取老年福利津貼之老年農民於喪失其法定資格時
    ，所生繳還溢領之老年農民福利津貼之公法上義務，屬財產法上之性質，且不具
    有一身專屬性，是於老年農民死亡時，即繼承開始時，由繼承人概括承受之。
  (三)本件原告不爭其係謝含少之法定繼承人，依前揭之說明，被告所委託之勞工保險
    局命原告繳還其繼承人所溢領之系爭老年農年農民福利津貼，於法自屬有據。
四、綜上所述，原告之主張，均無可採。原處分關於系爭繳還老年農民福利津貼部分
    認事用法，並無違誤，訴願決定遞予維持，亦無不合，原告訴請如聲明所示
    ，為無理由，應予駁回。
據上論結，本件原告之訴為無理由，爰依行政訴訟法第九十八條第三項前段，判決如
主文。
中　　華　　民　　國　　九十三　　　年　　　三　　　　月　　二十五　　　日
                 臺 北 高 等 行 政 法 院   第 四 庭
                                         法  官　王　碧　芳
右為正本係照原本做成。
本件以訴訟事件所涉及之法律見解具有原則性者為限，始得於本判決送達後二十日內
向本院提出上訴狀並表明上訴理由（須按他造人數附繕本）且經最高行政法院許可後
方得上訴。
中　　　華　　　民　　　國　　九十三　　年　　　三　　　月　　二十五　　日
                                         法院書記官 鄭 聚 恩
